臺灣士林地方法院民事判決　　　　　　 95年度簡上字第127號
上　訴　人　丙○○
被上訴人　　乙○○
訴訟代理人　甲○○
上列當事人間請求損害賠償事件，上訴人對於中華民國95年7 月
25日本院士林簡易庭95年度士簡字第486 號第一審判決提起上訴
，本院於民國96年3 月15日言詞辯論終結，判決如下：
    主  文
上訴駁回。
第二審訴訟費用新臺幣仟壹佰伍拾元由上訴人負擔。
    事實及理由
一、程序部分：按不合民事訴訟法第427 條第1 項、第2 項之訴
    訟，法院適用簡易程序，當事人不抗辯而為本案之言詞辯論
    者，視為當事人合意適用簡易程序，同法第427 條第4 項定
    有明文。本件上訴人起訴聲明第2 項請求登報部分，並非民
    事訴訟法第427 條第1 項、第2 項所示應適用簡易程序之訴
    訟，原審適用簡易程序審理，兩造當事人亦均未爭執而為本
    案之言詞辯論，依前開法條規定，自應視為當事人已有適用
    簡易程序之合意，先予敘明。
二、上訴人起訴主張：
  (一)上訴人為原證一號所示攝影著作即「黑冠麻鷺」（下稱「系
    爭攝影著作」）之創作人及著作權人，依法享有上開著作之
    重製權、公開傳輸權、姓名表示權、圖像完整保持權。詎被
    上訴人於「http: //www.tansui.no-ip.org/archuves/0000
    12.html 」之網址上所設立之網頁「滬尾部落群- 士林官邸
    參訪記」（下稱「系爭網頁」）中，未經原告之授權或同意
    ，使用系爭攝影著作。被上訴人自承係其個人於參訪旅遊途
    中見到「黑冠麻鷺」，才於撰寫遊記時將系爭攝影著作「黑
    冠麻鷺」重製引用系爭網頁上，並據以辯稱係供教學目的所
    為之合理使用。惟被上訴人並不具教師身分，系爭網頁、網
    站亦非學校之網頁、網站，而係被上訴人之私人網站，且與
    教學無涉，被上訴人復未能證明其有著作權法第52條所訂得
    因報導、評論、教學、研究或其他正當目的而合理使用系爭
    攝影著作之情形，自未可認其引用系爭攝影著作與著作權法
    第52條所定要件相符，況縱被上訴人係合理使用系爭攝影著
    作，依著作權法第47條規定，亦應支付相當之報酬，被上訴
    人不得以其係合理使用云云，拒不給付損害賠償或報酬。
  (二)被上訴人未經授權或同意，重製系爭攝影著作，並上網公開
    傳輸，使不特定多數人搜尋點閱，已侵害上訴人就系爭攝影
    著作之重製權及公開傳輸權，爰就被上訴人侵害重製權及公
    開傳輸權部分，各請求賠償新臺幣（下同）5 萬元；且被上
    訴人重製系爭攝影著作之方式，係將該圖像左右兩側切除約
    三分之一，復將系爭攝影圖像下部六分之一之影像部分，刻
    意作淡化處理，又將模糊表示圖像出處之文字置入、溶入影
    像中，除對出處及著作人姓名之標示不清楚外，更破壞圖像
    之完整性及美感，被上訴人破壞系爭攝影著作之行為，已嚴
    重侵害上訴人專有之姓名表示權及圖像完整保持權，因上訴
    人構思系爭攝影著作時，上下左右空間比例之搭配，均有美
    學上之意義及專業性，被上訴人以割裂、竄改、裁剪之方式
    使用系爭攝影著作，已破壞圖像之美感，並將致見到該圖像
    之一般人對上訴人身為攝影師之專業產生質疑，而影響上訴
    人之名譽，爰就被上訴人侵害姓名表示權及圖像完整保持權
    部分，各請求5 萬元之非財產損害賠償。
  (三)依著作權法第85條、第88條、第89條、民法第184 條規定，
    聲明請求判決：
    1.被上訴人應給付上訴人20萬元，及自起訴狀繕本送達翌日
      起至清償日止，按年息5%計算之利息。
    2.被上訴人應負擔費用，以16號字型將本件民事判決主文、
      事實登載在聯合報全國版（包含A 、B 版）之第一版下半
      頁一天。
    3.第一項聲明，上訴人願供擔保，請准宣告假執行。
三、被上訴人則辯稱：系爭網站為非營利、非商業性質的文化公
    益網站，被上訴人曾於該網站上發表一篇「士林官邸參訪記
    」，文中為報導、評論、教學、研究等正當目的之必要，在
    合理範圍內，引用著作人即上訴人發表於「發現台灣野鳥」
    書中之「黑冠麻鷺」攝影著作，被上訴人確係從事教育、文
    化工作，且系爭網站之整體內容，包括報導、教學、評論與
    研究，且有豐富的文史資訊可供查詢，確實具有教學價值，
    至被上訴人是否具有正式教師身分，並非判斷引用系爭攝影
    著作是否具有教學目的之標準，被上訴人使用系爭攝影著作
    ，應係著作權法第52條所指之合理使用行為，依著作權法第
    65條第1 項規定，自未侵害上訴人之著作財產權，從而上訴
    人主張被上訴人侵害其重製權及公開傳輸權，為無理由；被
    上訴人於引用系爭攝影著作時，業已註明該攝影著作之出處
    及上訴人為著作人之情，自未侵害上訴人之姓名表示權，上
    訴人不得請求被上訴人給付侵害姓名表示權之損害賠償；另
    被上訴人引用系爭攝影著作，係為將主體著作之作更詳細的
    引述與延伸，被上訴人於公益網站中發表「士林官邸參訪記
    」之文章，因文章中提及「黑冠麻鷺」此一鳥類，為配合文
    章內容及網頁整體視覺美感，以文章為主、圖片為輔之方式
    ，加以適當之修正編排，被上訴人並未惡意破壞上訴人著作
    ，且被上訴人之引用方式及呈現系爭攝影著作之方式，係以
    善意方式剪裁並引用出處，並使一般大眾在瀏覽網頁時，得
    以利用文章中關於引用系爭攝影著作之相關介紹，進而搜尋
    上訴人之攝影集而為延伸閱讀，被上訴人既未破壞圖像之同
    一性，其引用方式對上訴人之名譽亦無何損害，上訴人自不
    得以被上訴人破壞其圖像完整保持權為由，請求非財產上損
    害賠償。並聲明請求判決：上訴人之訴駁回；如受不利判決
    ，願供擔保請准宣告免為假執行。
四、原審對於上訴人之請求，判決上訴人之訴及假執行之聲明均
    駁回，上訴人全部聲明不服，上訴請求：「1.原判決廢棄。
    2.前項廢棄部分：(1)被上訴人應給付上訴人20萬元，及自起
    訴狀繕本送達之翌日起至清償日止，按年息5%計算之利息；
    (2)被上訴人應負擔費用，以16號字型將本件民事判決主文、
    事實登載在聯合報全國版（包含A 、B 版）之第一版下半頁
    一天。」；被上訴人則聲明請求判決駁回上訴。
五、兩造不爭執之事實：
    上訴人為系爭攝影著作之創作人及著作權人；被上訴人未經
    上訴人同意，將系爭攝影著作重製使用於「http://www.tan
    sui.no-ip.org/ archuves/000012.html 」網址之「滬尾部
    落群- 士林官邸參訪記」網頁上，其使用方式為：裁切原照
    片左右兩側，並在照片下方（壓印於照片圖像範圍內）標示
    ：「引用：晨星出版社、【發現台灣野鳥】一書、丙○○．
    撰文．攝影」等文字。
六、兩造於本院整理並簡化之爭點為（本院卷第38頁、第39頁參
    照）：
  (一)被上訴人將系爭攝影著作引用於系爭網站上，是否為合理使
    用？
  (二)被上訴人是否有侵害上訴人著作人格權之情形？
七、茲就前開爭點，分述如下：
  (一)關於被上訴人將系爭攝影著作引用於系爭網站上，是否為合
    理使用之爭點：
    1.按為報導、評論、教學、研究或其他正當目的之必要，在
      合理範圍內，得引用已公開發表之著作；著作之合理使用
      ，不構成著作財產權之侵害；著作之利用是否合於第44條
      至第63條規定或其他合理使用之情形，應審酌一切情狀，
      尤應注意下列事項，以為判斷之基準：一、利用之目的及
      性質，包括係為商業目的或非營利教育目的。二、著作之
      性質。三、所利用之質量及其在整個著作所占之比例。四
      、利用結果對著作潛在市場與現在價值之影響。著作權法
      第52條、第65條第1 項、第2 項分別定有明文。
    2.經查，系爭網站為無商業或廣告活動之非營利性質網站，
      內容多係介紹臺灣文史資料，此為上訴人所不爭（本院卷
      第130 頁參照）；又被上訴人並非馬偕醫護管理專科學校
      之專任教職員工，惟自90年9 月至95年10月間為該校學生
      社團（主要為臺灣文化研習社）指導老師，教授課程包括
      與臺灣文化、生態保育有關之知識，及帶領學生參觀北市
      近郊鄉土文化、自然野趣生態等有關活動，對指導學生認
      識大自然、鄉土文化及尊重生命頗有助益等情，亦據馬偕
      醫護管理專科學校95年11月22日以馬專學字第0950004928
      號函說明無訛（本院卷第86頁參照）；另系爭網頁文章內
      容係記敘士林官邸之參訪心得，並對遊記中所提及被上訴
      人於參訪過程中偶見之臺灣稀有鳥類「黑冠麻鷺」，引用
      系爭攝影著作放置於文章旁，資為輔助說明之用，使閱覽
      者得以知悉「黑冠麻鷺」之外觀特徵，而得對文章全貌乃
      至臺灣自然生態有較完整之了解，此與被上訴人身為臺灣
      文史、生態研究者及教學者之研究、教育目的相符，則被
      上訴人辯稱其於系爭非營利性質網頁上引用系爭攝影著作
      ，係為教學、研究目的所為正常目的之合理引用，尚非無
      據；上訴人雖以被上訴人不具正式教師身分，亦非馬偕醫
      護管理專科學校之專任教師為由，主張被上訴人引用系爭
      攝影著作不符著作權法第46條之要件，故非基於教學、研
      究目的云云，惟著作權法對於著作之利用是否為合理使用
      之認定，非僅以著作權法第46條作為唯一判斷條件，而係
      將合理使用之範圍明訂於同法第44條至第63條，並以第65
      條為概括性之規定，而綜合判斷之。從而，系爭網站是否
      為立案學校所設立之網站、被上訴人是否具有正式教師身
      分等事實，非可作為判斷被上訴人是否合理使用系爭攝影
      著作之單一標準，仍須依系爭著作之整體利用情形、目的
      而認定之，從而，上訴人主張：被上訴人不具正式教師身
      分，故並非合理使用系爭攝影著作云云，即無可採。
    3.另按合理利用他人著作者，應以合理之方式明示著作之出
      處（著作權法第64條規定參照），本件兩造既不爭執被上
      訴人係以註明：「引用：晨星出版社、【發現台灣野鳥】
      一書、丙○○．撰文．攝影」之方式，引用系爭攝影著作
      ，則被上訴人既已詳細標示系爭攝影著作之創作人為上訴
      人，及被上訴人取得系爭攝影著作之來源（包括書名、出
      版社），堪認被上訴人使用系爭攝影著作並註明出處之方
      式，亦與著作權法第64條之規定無違。
    4.又按，系爭攝影著作固經被上訴人重製而使用於系爭網頁
      ，然其所占全部網頁著作之比例甚微，且非構成該網頁著
      作之主要內容，僅係作為輔助、說明、註釋之用，堪認被
      上訴人利用上訴人著作之質量及比例甚低，而被上訴人於
      系爭網頁上使用系爭攝影著作之結果，亦不致對上訴人攝
      影著作之潛在市場或現在價值造成何種不利之影響。準此
      ，揆諸前揭法條及說明，綜合被上訴人使用上訴人著作之
      目的、性質、所利用之質量及其整個著作所占之比例、利
      用結果對著作潛在市場與現在價值之影響之情形以觀，被
      上訴人重製及公開傳輸上訴人系爭攝影著作之行為，應屬
      對上訴人著作利用之合理使用範圍，而不構成著作財產權
      之侵害，上訴人以被上訴人侵害其重製權及公開傳輸權為
      由，請求被上訴人賠償10萬元，為無理由。
    5.上訴人另主張：被上訴人縱係合理使用系爭攝影著作，亦
      應依著作權法第47條支付使用報酬云云。惟查：著作權法
      第47條，係規範教科書在合理範圍內重製、改作或編輯他
      人已公開著作，應依主管機關所定之報酬標準，給付使用
      報酬予著作財產權人之情形，本件被上訴人並非將系爭攝
      影著作使用於教科書上，上訴人請求給付之使用報酬亦未
      經主管機關核定，與著作權法第47條之規定情形迥不相涉
      ，上訴人自亦不得依該法條規定請求被上訴人給付使用報
      酬，併予說明。
  (二)關於被上訴人是否侵害上訴人著作人格權之爭點：
    1.上訴人主張被上訴人侵害姓名表示權部分：被上訴人引用
      系爭攝影著作，業已以：「引用：晨星出版社、【發現台
      灣野鳥】一書、丙○○．撰文．攝影」等文字之方式，表
      明著作人，且依網頁內容以觀，並無在文字用語或字形字
      體上標示不清之情形，上訴人主張被上訴人侵害其著作人
      格權中之姓名表示權，洵無理由。
    2.上訴人主張被上訴人侵害圖像完整保持權部分：
      上訴人以被上訴人係切割引用系爭攝影著作為由，主張被
      上訴人應依著作權法第17條規定，負非財產上損害賠償責
      任。按，著作人享有禁止他人以歪曲、割裂、竄改或其他
      方法改變其著作之內容、形式或名目，致損害其名譽之權
      利，著作權法第17條固有明文；惟查，被上訴人使用系爭
      攝影著作時，雖切除該攝影著作左右兩側，而未以原照片
      尺寸呈現，然被上訴人所切除之部分，為上訴人亦以模糊
      、柔焦方式處理之枝葉背景，至原攝影著作之主要部分即
      「黑冠麻鷺」之外觀特徵、姿態神韻，則均完整保留，被
      上訴人為配合網頁版面，而就系爭攝影著作加以裁剪修飾
      ，對該攝影著作同一性之保持及美感並無妨礙，被上訴人
      之行為，當不致使著作人即上訴人之名譽受損，從而上訴
      人主張被上訴人侵害其圖像完整保持權云云，亦不可採。
八、綜上所述，上訴人主張被上訴人侵害其重製權、公開傳輸權
    、姓名表示權及圖像完整保持權，均非有理由，被上訴人抗
    辯其使用上訴人之攝影為合理之使用，並無侵害上訴人之著
    作財產權，且無侵害上訴人之著作人格權致上訴人名譽受損
    等語，尚屬可信。從而，上訴人依著作權法第85條、第88條
    、第89條、民法第184 條規定，請求被上訴人給付20萬元，
    及自起訴狀繕本送達之翌日起至清償日止，按年息5%計算之
    利息，及請求被上訴人負擔費用，以16號字型將本件民事判
    決主文、事實登載在聯合報全國版（包含A 、B 版）之第一
    版下半頁一天，為無理由，應予駁回；其假執行之聲請因其
    請求之駁回而失所附麗，應併予駁回。原審為上訴人敗訴之
    判決，及駁回其假執行之聲請，並無不合。上訴意旨指摘原
    判決不當，求予廢棄改判，為無理由，其上訴應予駁回。
九、本件事證已臻明確，兩造其餘攻擊防禦方法及所提之證據，
    經審酌後認均無礙判決之結果，無庸一一論述，附此敘明。
十、據上論結，本件上訴為無理由，依民事訴訟法第436 條之1
    第3 項、第449 條第1 項、第78條、第87條第1 項，判決如
    主文。
中　　華　　民　　國　　96　　年　　3 　　月　　29　　日
                  民事第二庭  審判長法  官  陳介源
                                    法  官  林政佑
                                    法  官  王怡雯
以上正本證明與原本無異。
本判決不得上訴。
中　　華　　民　　國　　96　　年　　4 　　月　　3 　　日
                                    書記官  陳映羽
